臺灣高等法院臺南分院刑事判決　　　　96年度上訴字第1099號
上　訴　人　臺灣雲林地方法院檢察署檢察官
被　　　告　甲○
指定辯護人　本院公設辯護人　乙○○
上列上訴人因被告殺人未遂案件，不服臺灣雲林地方法院96年度
訴字第360號中華民國96年8月21日第一審判決（起訴案號：臺灣
雲林地方法院檢察署96年度偵字第2659號），提起上訴，本院判
決如下：
    主  文
上訴駁回。
    事  實
一、甲○於民國96年05月10日上午08時許，與友人丙○○等人在
    雲林縣斗南鎮○○里○○路○ 段126 號順安宮旁飲酒，直至
    當日晚間07時40分許，甲○與丙○○二人均因飲用數量可觀
    之米酒而有醉意，雙方一言不和，發生口角，丙○○令甲○
    「不要吵」，並出言「幹你娘雞歪」辱罵甲○，致甲○憤恨
    難忍，且因當時飲酒至醉，衝動控制力降低，情緒衝動反應
    過度，行為辨識能力較一般人顯著降低，已達於精神耗弱之
    情況下，甲○受此刺激，遂萌殺人之犯意，起身持其所有放
    置於腳踏車籃內之剪刀，口說：「不然你是要怎樣！」即朝
    坐在地上之丙○○胸部刺擊1下，拔出剪刀後，又向相同部
    位再刺殺1下，致丙○○受有左前胸穿刺傷併左側氣胸、心
    包填塞等傷害而倒地不起，甲○見狀始罷手，將剪刀丟棄並
    呆站原地，在場友人葉國賀迅即報警處理，丙○○經送醫救
    治後，始倖免於死，員警據報到場後逮捕甲○，並扣得上開
    剪刀1支，而悉上情。
二、案經雲林縣警察局斗南分局報請臺灣雲林地方法院檢察署檢
    察官偵查起訴。
    理  由
一、認定犯罪事實所憑之證據及理由：
(一)、證據能力部分：被告甲○、辯護人對於檢察官所舉證據之證
    據能力（包括所有書證及證人張國賀於警詢、偵查之證述）
    ，於審判程序同意作為證據，本院審酌該等書面陳述作成時
    之情況，認為適當，依刑事訴訟法第159條之5第1項之規定
    ，均認有證據能力。
(二)、證明力部分：
１、上開事實，業據被告於警詢、偵查、原審羈押訊問、接押訊
    問、原審及本院審理中坦承：96年05月10日上午08時許，我
    至雲林縣斗南鎮順安宮媽祖廟旁時，丙○○已與數人在該處
    飲酒，我與渠等一起飲酒至晚間07時40分許，已飲用1瓶多
    米酒，頭昏昏的，與丙○○發生口角，因為丙○○莫名其妙
    罵我「幹你娘雞歪」，我覺得很生氣，拿我放在腳踏車籃子
    裡用來剪廢紙箱的剪刀，刺殺丙○○2下等語不諱，核與證
    人張國賀於警詢、偵查證述：96年05月10日上午09時，我到
    雲林縣斗南鎮順安宮時，看見甲○與丙○○在該處飲酒，甲
    ○與丙○○是好朋友，我當天晚上07時許再至該處，甲○與
    丙○○仍在該處喝酒，我與他們一起喝酒講話，甲○跟丙○
    ○講了一些事，丙○○叫甲○不要吵，甲○站起來走到廟的
    圍牆旁，一會兒甲○手持1支剪刀，向丙○○說：「不然你
    是要怎樣！」朝坐著的丙○○左胸心臟部位插下，然後拔出
    又插下，丙○○胸口血跡噴出沿胸口流下並倒在地上，甲○
    刺殺丙○○後將剪刀丟在丙○○身邊，我立即報警處理，救
    護車來時，甲○傻傻的站在那裡，說他醉也不會很醉等語相
    符，被害人丙○○遭被告刺殺後，於案發當晚07時47分因左
    前胸穿刺傷併左側氣胸、心包填塞等傷害至臺灣大學醫學院
    附設醫院雲林分院急診，接受緊急開胸心臟修補手術治療始
    倖免於難，亦有該院診斷證明書1紙在卷可稽，並有照片6張
    、扣案剪刀1支等可證，堪認被告自白確與事實相符，應可
    採信。
２、被害人所受傷害既係因被告之行為所引起，二者間自有相當
    之因果關係。而刑法上殺人與傷害致人於死之區別，應以加
    害人有無殺意為斷，以戕害他人生命之故意，著手於刺殺之
    實行而未發生死亡之結果，為殺人未遂；倘無使人喪失生命
    之故意，僅在使其身體、健康受到傷害，則為傷害罪，二罪
    皆發生傷害之結果，祗其主觀犯意及身體傷害程度不同而已
    。被害人所受傷害之程度及部位，固不能據為認定有無殺人
    犯意之唯一標準，但被害人所受傷害之程度、部位，及加害
    人之下手情形如何，於審究犯意方面，仍不失為重要參考（
    最高法院20年非字第104 號判例要旨、同院87年度臺上字第
    4494號判決要旨參照）。又按殺人未遂與傷害之區別，應以
    實施加害時，有無殺意為斷，不能因與被害人無深仇大恨，
    即認無殺人之故意；被害人所受之傷害程度，雖不能據為認
    定有無殺意之唯一標準，但加害人之下手情形如何，於審究
    犯意方面，仍不失為重要參考資料；至其殺意之有無，雖不
    以兇器之種類及傷痕之多少等，為絕對之認定標準，但加害
    人下手之部位、用力之程度，仍非不可藉為判斷有無殺意之
    心證依據（最高法院74年度臺上字第6585號、53年度臺上字
    第1088號、87年度臺上字第3123號、84年度臺上字第3179號
    判決意旨參照）。被告持以行兇之剪刀1 支，為金屬製，刀
    尖銳利，刀刃長10公分，把手覆蓋塑膠長11公分，業據本院
    當庭勘驗明確，是扣案剪刀持以戳刺人體甚為脆弱、且為人
    體主要中樞、內臟器官所在之胸部心臟位置，客觀上足以發
    生死亡之結果，為一般人所能預見。而依被害人丙○○所受
    傷害觀之，其遭被告持剪刀刺殺心臟，致受有左前胸穿刺傷
    併左側氣胸、心包填塞等傷害，雖未因而使被害人丙○○死
    亡，然足認被告持扣案剪刀刺殺被害人丙○○胸部力量之鉅
    、用力之猛，再參酌被告當時已飲用為數甚多之米酒，其飲
    酒後對於行為舉止之控制能力不佳，亦據被害人丙○○陳述
    在卷，則被告與被害人葉耐酒後發生口角，又遭被害人丙○
    ○以三字經辱罵，並佐以被告行兇之際，出手甚猛，且第1
    次刺殺後，猶不罷手，將剪刀拔出再補刺1 次，見被害人丙
    ○○倒地始罷手將剪刀丟棄，依此具體客觀事實，足認被告
    欲致被害人丙○○於死地之決意，昭然若揭，故被告自白其
    有殺害被害人丙○○之犯意，洵而有徵，應可採信。
３、被告與被害人丙○○自案發當天上午08時許即一同飲酒，至
    案發時被告已飲用1 瓶多米酒，持續飲酒時間亦將近12小時
    ，被告與被害人丙○○於案發時均已有醉意等情，業據被告
    、證人張國賀供述在卷，被告於行為後近1 小時為警實施呼
    氣酒精濃度測試，測得其酒精含量高達1.55MG/L，再參酌被
    害人丙○○於原審審理時陳稱，被告酒醉，我也酒醉，被告
    酒醉後都會亂唸，我不理他，當天我與被告都喝醉，被告喝
    酒下去（意識）就不清楚；證人張國賀於偵查中證稱，被告
    在救護車來時傻傻的站在那裡，說他醉也不會很醉，到派出
    所還承認他有拿剪刀刺等語，顯見被告於案發時應受酒精因
    素影響引起精神耗弱之精神狀態，致其衝動控制力顯著降低
    、情緒衝動反應過度激烈，使被告行為當時依其辨識而行為
    之能力較一般人顯著降低，然其知覺理會及判斷能力，尚未
    完全喪失，自僅達於精神耗弱之程度。
(三)、綜上所述，本件事證明確，被告犯行堪以認定。
三、論罪之理由：
(一)、核被告所為，係犯刑法第271條第2項、第1項之殺人未遂罪
    。被告已著手於殺人行為之實行，惟未生被害人丙○○死亡
    之結果，為未遂犯，依刑法第25條第2項規定，應按殺人既
    遂罪之刑減輕之，爰減輕其刑二分之一。又被告行為當時依
    其辨識而行為之能力較一般人顯著降低，屬精神耗弱程度，
    應依刑法第19條第2項之規定，減輕其刑二分之一，並遞減
    之。
(二)、按行為後法律有變更者，適用行為時之法律。但行為後之法
    律有利於行為人者，適用最有利於行為人之法律，刑法第2
    條第1項定有明文。被告等行為後，94年1月7日修正公布之
    刑法，自95年7月1日施行，修正前刑法第19條第2項規定：
    精神耗弱人之行為，得減輕其刑。修正後19條改為：行為時
    因精神障礙或其他心智缺陷，致不能辨識其行為違法或欠缺
    依其辨識而行為之能力者，不罰。行為時因前項之原因，致
    其辨識行為違法或依其辨識而行為之能力，顯著減低者，得
    減輕其刑。前2項規定，於因故意或過失自行招致者，不適
    用之。被告雖係因飲酒自行招致精神耗弱之狀態，然修正前
    仍未規範其應負刑責，比較新舊法，仍以修正前刑法第19條
    之規定有利於被告。
四、上訴駁回之理由：
(一)、原審審理結果，認被告罪證明確，適用刑法第271條第2項、
    第1項、第25條第2項、第19條第2項、第38條第1項第2款，
    並審酌被告與被害人丙○○為多年好友，竟因細故發生口角
    ，即持利剪刺殺被害人丙○○，行為不惟失當，更嚴重危及
    被害人丙○○之生命安全，犯罪情節及犯罪所生危害重大，
    惟被告犯後坦承犯行，態度良好，且係因酒後一時衝動而犯
    本案，並非原即預謀殺害被害人丙○○，被害人丙○○送醫
    救治後，已經痊癒，被害人丙○○到庭表示原諒被告，不想
    告被告，因被告當時已喝醉，希望從輕量刑，暨被告自幼父
    母雙亡，由其祖母扶養長大，缺乏父母教養，僅小學畢業，
    教育程度不高，智識淺薄，思慮不周，小學畢業後即幫忙農
    作，嗣從事製香工作，失業後擔任被害人丙○○姐夫隨車綑
    工，目前從事資源回收，且因體型過於矮小毋庸服役，可見
    被告先天條件已有不足，後天環境又未能給予有效教育，致
    被告成為社會邊緣人，一時失足，致罹重典等一切情狀，從
    輕量處有期徒刑2年6月。又因扣案剪刀1支，係被告所有，
    且供被告殺害被害人丙○○所用之物，依刑法第38條第1項
    第2款規定，宣告沒收之。本院認原審事用法俱無不合，量
    刑亦稱妥適。
(二)、檢察官上訴意旨略以：被告有致被害人於死之直接故意，原
    審僅判處有期徒刑2年6月，尚嫌過輕云云。然查，原審將被
    告從輕量刑之理由已敘明綦詳，且衡之被告與被害人為熟識
    朋友平素相處良好，當日係因一起喝酒，雙方均已酒醉而起
    衝突，事出突然而非蓄意殺人；且被告自警詢以迄偵審，均
    坦承犯行，態度良好，節省訴訟之資源；又被害人到庭表示
    要原諒被告，蒞庭檢察官又並稱：「請庭上斟酌被告從警詢
    到審理均坦承犯行，態度良好，且被害人已原諒被告，從輕
    量刑。」，本院認原審從輕量處有期徒刑2年6月，並無不當
    ，檢察官之上訴為無理由，應予駁回。
(三)、原判決雖漏未比較刑法第19條第2項之修正，然比較結果仍
    適用修正前之法律，則無二致，因而仍應維持原判決，附為
    記明。
五、適用法律：
    刑事訴訟法第368條。
本案經檢察官范文豪到庭執行職務。
中　　華　　民　　國　　96　　年　　10　　月　　31　　日
              刑事第六庭  審判長法　官  蔡  崇  義
                                法　官  曾  文  欣
                                法　官  杭  起  鶴
以上正本證明與原本無異。
如不服本判決，應於收受本判決後10日內向本院提出上訴書狀。
其未敘述上訴理由者並得於提起上訴後10日內向本院補提理由書
狀（均須按他造當事人之人數附繕本）「切勿逕送上級法院」。
　　　　　　　　　　　　　　　　書記官  陳  明  芬
中　　華　　民　　國　　96　　年　　10　　月　　31　　日
附錄本案論罪科刑法條全文：
中華民國刑法第271條
殺人者，處死刑、無期徒刑或 10 年以上有期徒刑。
前項之未遂犯罰之。
預備犯第 1 項之罪者，處 2 年以下有期徒刑。
